【裁判字號】    92,國,12
【裁判日期】    921222
【裁判案由】    國家賠償
【裁判全文】
臺灣臺南地方法院民事判決  九十二年度國字第一二號
    原      告  丙○○
    訴訟代理人  李明益律師
                啟夫律師
    被      告  台南縣永康市公所
    法定代理人  甲○○
    訴訟代理人  莊美貴律師
                嘉益律師
    被      告  台灣電力股份有限公司  住台北市中正區○○○路○段二四二號
    法定代理人  乙○○                住台北市中正區○○○路○段二四二號
    訴訟代理人  翁秋銘律師
右當事人間請求國家賠償事件，本院（言詞辯論終結日期：九十二年十二月八日）判
決如左：
    主      文
原告之訴及其假執行之聲請均駁回。
訴訟費用由原告負擔。
    事      實
甲、原告方面：
    一、聲明：被告等應連帶給付原告新台幣伍佰萬元，及自起訴狀繕本送達翌日起
        至清償日止，按週年利率百分之五計算之利息，並願供擔保請准宣告假執行
        。
    二、陳述：
      （一）按公有公共設施因設置或管理有欠缺，致人民生命、身體或財產受損害
            者，國家應負損害賠償責任，國家賠償法第三條第一項定有明文。緣原
            告於民國（下同）九十年一月十日早上七時五十分許，騎乘車牌號碼Ｖ
            ＫＥ─四四九號輕型機車行經台南縣永康市○○街時，因道路中有一高
            於地面之人孔蓋，惟周圍未設置警告標誌，人車無法察覺，致使原告卡
            到該人孔蓋因而滑倒受傷，造成頭部外傷、腦內出血等傷害，經送醫急
            救，雖倖免於死，但至今仍言語不清、右側肢體無力，無法從事任何工
            作、日常生活需人照顧，此有台南縣警察局永康分局道路交通事故證明
            書影本乙份、奇美醫學中心診斷證明書影本乙份可稽，嗣經原告依國家
            賠償法之規定，以書面檢具證明文件向被告台南縣永康市公所提出損害
            賠償之請求，詎被告台南縣永康市公所竟以九十二年七月十五日九十二
            年法賠字第三號拒絕賠償理由書，拒絕對原告做任何賠償，惟查，本件
            事故發生原因在於該事故發生路段之道路中之人孔蓋高於地面，而週圍
            未設置警告標誌，人車無法察覺所致，而被告台南縣永康市公所為該事
            故發生路段之管理機關，則其對於本件事故發生路段之管理，顯有欠缺
            ，依上開規定，其自應負損害賠償責任。
      （二）原告請求賠償之項目及其金額，茲分述如左：
            醫療費用：原告自本件事故發生後至今支出醫療費用共計新台幣（下
              同）三萬五千八百八十九元，此有收據影本共十四張可證。
            喪失勞動能力之損失：按最高法院八十八年度台上字第二九三０號判
              決要旨明示：「身體或健康受侵害，而減少及殘存勞動能力之價值，
              不能以現有之收入為準．．．．故所謂減少及殘存勞動能力之價值，
              應以其能力在通常情形下可能取得之收入為標準（最高法院六十一年
              台上字第一九八七號判例意旨參照）。而行政院所頒有最低基本工資
              每月一萬五千八百四十元，為在通常情形下，可能取得之收入，自以
              此標準為計算基礎，始屬適當．．．．原審以上訴人既未能證明其能
              力在通常情形下可能取得之收入，而以基本工資為其減少勞動能力之
              計算標準，並無不合」等語，故判定減少勞動能力及殘存勞動能力之
              價值不應以被害人在事故發生前之收入為計算標準。查原告在九十年
              事故發生前從事土木建築業水泥工之工作，足認原告具有從事基本身
              體勞動之能力，如未經此事故而繼續從事勞動，每月至少應有按行政
              院勞委會所發佈最低基本工資一萬五千八百四十元之所得。而原告經
              本事故終身不能從事任何工作，顯已喪失全部勞動能力，此有奇美醫
              學中心診斷證明書影本乙份可證，揆諸前揭最高法院判例及判決意旨
              ，原告以行政院勞委會所發佈最低基本工資一萬五千八百四十元，作
              為原告喪失勞動能力損失之計算標準，於法並無不合。查原告係五十
              三年六月十日出生，此有戶籍謄本乙份可憑，自九十年一月十日事故
              發生之日起計至一百十三年六月九日滿六十歲止，尚有二十三年五個
              月之工作年限，原告每月所得依上開基本工資每月一萬五千八百四十
              元計算，每年所得應為十九萬零八十元，二十三年五個月工作期間，
              依霍夫曼計算式扣除中間利息，請求一次給付之喪失勞動能力損失計
              為二百九十六萬一千四百五十九元（190080 / 0000000×00000000＝
              0000000）。
            雇用看護費用損失：按「被害人因受傷需人看護，而由親屬看護時，
              雖無現實看護之支付，亦應認被害人受有相當看護費之損害，得向加
              害人請求賠償。蓋因親屬照顧被害人之起居，固係出於親情，但親屬
              看護所付出之勞力，並非不能評價為金錢，只因兩者身分關係密切而
              免除支付義務，此種親屬基於身分關係之恩惠，自不能加惠於加害人
              ，故應衡量及比照僱用職業護士看護情形，認被害人受有相當看護費
              之損害，得向加害人請求賠償」，此有高等法院暨所屬法院八十五年
              法律座談會乙則可參。查原告經本事故需他人周密照顧，有奇美醫學
              中心診斷證明書影本乙份可證，故有雇請看護工之必要，雖由原告家
              屬輪流照料，參諸前揭實務見解，原告自得請求被告賠償雇用看護費
              用之損失。而雇請外勞看護工，以行政院勞委會所發佈最低基本工資
              每月一萬五千八百四十元計算（如雇用本地看護工，其所需看護費用
              高於上開金額），每年看護費應為十九萬零八十元，查原告在事故發
              生時年滿三十七歲，依台灣地區八十一年度簡易生命表，其平均餘命
              為三七．四一歲，則原告請求自事故發生至平均餘命終了，依霍夫曼
              計算扣除中間利息，請求一次給付之雇用看護工費用損失計為四百零
              四萬三千八百七十五元（190080 / 0000000×00000000＝0000000）
              。
            精神慰藉金：原告經本事故，造成偏癱中度殘廢，此有中華民國身心
              障礙手冊影本乙份可證，故原告之痛苦實非筆墨所能形容，爰請求被
              告賠償精神慰藉金一百萬元。
            以上合計為八百零四萬一千二百二十三元。爰本於侵權行為之法律關
              係提起本訴，茲原告先請求其中五百萬元其餘部分暫予保留請求權。
      （三）原告請求追加台灣電力股份有限公司（下稱台電公司）為被告，應屬有
            據：
            按土地上之建築物或其他工作物所致他人權利之損害，由工作物之所
              有人負賠償責任。但其對於設置或保管並無欠缺，或損害非因設置或
              保管有欠缺，或於防止損害之發生，已盡相當之注意者，不在此限，
              民法第一百九十一條第一項定有明文。查原告於九十年一月十日早上
              七時五十分許，騎乘車牌號碼ＶＫＥ─四四九號輕型機車行經台南縣
              永康市○○街時，因道路中有一高於地面之人孔蓋，惟周圍未設置警
              告標誌，人車無法察覺，致使原告卡到該人孔蓋因而滑倒受傷，造成
              頭部外傷、腦內出血等傷害，經送醫急救，雖倖免於死，但至今仍言
              語不清、右側肢體無力，無法從事任何工作、日常生活需人照顧，已
              如前述，嗣經鈞院審理時囑咐原告訴訟代理人拍攝事故現場照片，赫
              然發現人孔蓋上有台電公司標誌，顯見造成事故發生之人孔蓋應為被
              告台電公司所設置。
            次按「上訴人台電公司係公司組織之國營事業機關，依國有財產法第
              四條第一項第三款規定，僅其股份為公用財產，其餘之財產或設備，
              應屬私法人之公司所有，而非國有之公用財產。上訴人林某以台電公
              司之配電室屬公有之公共設施，因該配電室之設置或管理有欠缺，損
              害其財產為由，依國家賠償法第三條第一項規定，請求台電公司負損
              害賠償責任，固屬無據。惟台電公司於林某所承租系爭房屋之後側設
              置之配電室內之變壓器確先起火燃燒，既經台北市政府警察局消防警
              察大隊勘查研判屬實，有該大隊之火災現場勘查報告表可稽，而變壓
              器之所以起火燃燒，經送請財團法人台灣大電力研究試驗中心鑑定結
              果認為：『變壓器房周圍加蓋，造成變壓器無法通風，且因變壓器長
              期過載運轉，導致溫度上升，無法散熱』，有該中心之鑑定報告為憑
              ，並經鑑定人黃仁智、葉志明、虞德明證述無訛。是台電公司苟就該
              變電室之設置或管理有欠缺，致生火災而使林某受損害，林某依民法
              第一百九十一條第一項規定，請求台電公司負賠償責任，即無不合」
              ，有最高法院八十七年度台上字第一一九七號判決可資參照。查造成
              事故發生之人孔蓋既為台電公司所設置，則揆諸上開最高法院判決見
              解及民法第一百九十一條第一項之規定，被告台電公司自應負損害賠
              償責任。
            復按「公有公共設施因設置或管理有欠缺，致人民生命、身體或財產
              受損害者，國家應負損害賠償責」、「國家損害賠償，除依本法規定
              外，適用民法規定」、「數人共同不法侵害他人之權利者，連帶負損
              害賠償責任﹔不能知其中孰為加害人者，亦同」，國家賠償法第三條
              、第五條、民法第一百八十五分別定有明文。又國家賠償法第三條所
              定之國家賠償責任，係採無過失主義，即以該公共設施之設置或管理
              有欠缺，並因此欠缺致人民受有損害為其構成要件，非以管理或設置
              機關有過失為必要，亦據最高法院著有八十五年台上字第二七七六號
              判例可資參照。查本件被告永康市○○○○○道路管理機關之責（事
              故發生地點係在永康市公所轄區內），自行弭平道路與人孔蓋之高低
              差距或通知台電公司改善人孔蓋設置過高之缺點，因而導致原告受有
              損害，故不論係被告永康市公所或台電公司，渠等之缺失行為皆係肇
              致本件損害發生之事實之原因，故揆諸國家賠償法第三條、第五條規
              定及民法第一百九十一條第一項、第一百八十五條第一項規定，原告
              自得請求被告等連帶負損害賠償責任。
            茲因肇致原告受有損害之基礎事實同一，且不甚礙被告永康市公所之
              防禦及訴訟之終結及為求將台電公司引進程序中，賦予台電公司程序
              保障並兼顧訴訟上紛爭解決一次性之要求，減輕當事人負擔，爰依民
              事訴訟法第二百五十五條第一項，追加台電公司為被告，並為訴之聲
              明之變更。
      （四）又被告永康市公所不因人孔蓋非其所設置，而得免除其損害賠償責任，
            蓋按「上訴人（台南市政府）管理之路段既留有坑洞未能及時修補，又
            未設置警告標誌，足以影響行車之安全，已不具備通常應有之狀態及功
            能，即係公共設施管理之欠缺，被上訴人因此受有身體或財產之損害，
            自得依國家賠償法第三條第一項及第九條第二項規定請求上訴人負賠償
            責任，至損害之原因，縱係由於某公司挖掘路面所致，倘認該公司應負
            責任，依同法第三條第二項之規定，上訴人對之有求償權，並不因而可
            免除上訴人對被上訴人之賠償義務」，最高法院著有七十三年度台上字
            第三九三八號判例可資參照。查如前所述，本件被告永康市公所未盡其
            道路管理機關之責，自行弭平道路與人孔蓋之高低差距或通知台電公司
            改善人孔蓋設置過高之缺點，因而導致原告受有損害，故鈞院審理結果
            縱認人孔蓋之設置非被告永康市公所所為，然揆諸上開最高法院判例見
            解，被告永康市公所仍無法解免其損害賠償責任。
      （五）關於被告永康市公所部分之時效問題：按「賠償請求權，自請求權人【
            知有損害】時起，因二年間不行使而消滅；自【損害發生】時起，逾五
            年者亦」，國家賠償法第八條定有明文。又按「因侵權行為所生之損害
            賠償請求權，自請求權人【知有損害及賠償義務人】時起，二年間不行
            使而消滅。自有【侵權行為】時起，逾十年者亦同」，民法第一百九十
            七條亦定有明文。故依上開條文規定，顯見「知有損害」、「損害發生
            」、「侵權行為」，三者分別為不同概念，發生時點未必一致，亦即侵
            權行為發生時，損害未必發生，則請求權人即無從知悉損害。查本件交
            通事故雖發生於九十年一月十日，亦即侵權行為發生時點，而原告亦當
            場受有身體上傷害之損害，然原告傷到腦部（顱內出血），經開顱手術
            ，意識受影響致語言不清，復經持續治療將近一年，意識才漸恢復，況
            關於醫藥費之支出、因喪減勞動力所生將來可能取得收入之喪失、將來
            看護費用之支出、甚至原告因本事故造成偏癱中度殘廢，一輩子生活、
            行動皆不方便，而將永久活在此事故所造成之陰影當中所生精神上之痛
            苦等等損害，係事故發生以後（非當場）將來陸續所發生，故縱鈞院審
            理結果認為本件有時效消滅情況，然因「知有侵權行為時」與「知有損
            害發生時」為不同概念，起算時點亦不同，故充其量僅能認為於原告九
            十二年六月十三日向被告永康市公所請求前，上開損害發生已滿二年者
            ，因時效消滅，原告無法請求，至於發生未滿二年之損害，應認原告仍
            得請求，並無罹於國家賠償法第八條所定之時效，如此亦較符合法律公
            平正義理念。
      （六）關於台電公司部分之時效問題：查如前所述，因鈞院於九十二年十月六
            日審理時囑咐原告訴訟代理人，拍攝事故現場照片，原告始赫然發現人
            孔蓋上有台電公司標誌，此有九十二年十月十一日事故現場照片數張可
            稽，故原告係九十二年十月十一日始知悉台電公司亦為賠償義務人之一
            ，則揆諸民法第一百九十七條規定，因損害賠償請求權之行使未逾二年
            ，故並無時效消滅問題。
    三、證據：提出永康分局道路交通事故證明書一份、奇美醫學中心診斷證明書一
        份、拒絕賠償理由書一份、高新醫院醫療費用收據三份、奇美醫院醫療費用
        收據十份暨繳費通知單一份、戶籍謄本一份、霍夫曼計算表一份、台灣地區
        簡易生命表一份、身心障礙手冊一份、現場相片十四張等為證，並聲請訊問
        證人黃世昌警員。
乙、被告方面：
    一、聲明：原告之訴及假執行之聲請均駁回，若受不利判決並願供擔保請准宣告
        免為假執行。
    二、陳述：
      （一）被告台南縣永康市公所部分：
          １、按「賠償請求權，自請求權人知有損害時起，因二年間不行使而消滅
              ；自損害發生時起，逾五年者亦同」，國家賠償法第八條第一項定有
              明文。查依原告所主張，其係於九十年一月十日騎車行經台南縣永康
              市○○街時發生事故，且依原告所提出之奇美醫院診斷證明書記載，
              原告於九十年二月八日即已出院，準此，則原告至遲於九十年二月八
              日即已知有損害之發生，然原告迄九十二年六月十三日始向被告機關
              提出國家賠償之請求，九十二年八月二十五日始具狀向法院提出本件
              訴訟，顯已超過二年之時效期間，因此，縱認原告確受有損害，惟其
              損害賠償請求權已因二年間不行使而消滅，故原告提起本件訴訟，並
              無理由。
          ２、又「當事人主張有利於己之事實者，就其事實有舉證之責任」，民事
              訴訟法第二百七十七條定有明文。本件原告雖主張「事故發生原因在
              於該事故發生路段道路中之人孔蓋高於地面，且被告為該事故發生路
              段之管理機關，對於本件事故發生路段之管理顯有欠缺，自應負損害
              賠償責任」云云。惟查：原告既主張「事故發生原因在於道路中之人
              孔蓋高於地面」，意即損害發生之原因乃人孔蓋之設置管理有欠缺，
              惟原告所稱之人孔蓋究位於何處？該人孔蓋之設置管理究有何欠缺？
              該人孔蓋究係由何機關負責管理？原告均未舉證證明，故原告之主張
              已難採信。況縱認該人孔蓋之設置管理有何欠缺，惟應負賠償責任者
              亦應為該人孔蓋之維護管理機關，與道路管理機關並無關聯，故原告
              主張道路管理機關應負賠償責任，亦不足採。
      （二）被告台灣電力股份有限公司部分：
          １、原告於起訴狀內僅陳述：「原告於民國九十年一月十日早上七時五十
              分許，騎乘機車行經台南縣永康市○○街時，因道路中有一高於地面
              之人孔蓋，．．．」等語，而原告起訴狀所附「九十年三月二十日之
              永康分局道路交通事故證明書」，亦僅記載：「當事人丙○○閃避道
              路不平之鐵蓋而滑倒」、「肇事地點：永康市○○街」等語，又原告
              起訴狀所附「九十二年七月十五日之台南縣永康市公所拒絕賠償理由
              書」，亦記述「本件請求意旨（九十二年六月十三日收文）略稱請求
              權人丙○○於民國九十年一月十日騎乘機車行經本市○○街時，遭高
              於地面之人孔蓋卡到導致滑倒受傷」、「請求權人所述之人孔蓋究由
              何機關主管並不確定」等語。由此可見：
              原告「自始」即無指明其正確之「發生事故地點」（如「永平街何
                處」、「路邊或路中央」、「路的那一邊、那一線道、那一方向」
                等等較明確之「事故地點」說明），卻僅泛陳「永平街」乙詞而已
                。甚至九十二年七月「台南縣永康市公所拒絕賠償理由書」已載明
                「人孔蓋究由何機關主管並不確定」，原告違乎常情，竟然也未依
                示前去原地查看或進行調查了解，於時逾一個月後「原告九十二年
                八月之起訴狀」，竟然仍僅載敘「永平街」及「有一高於地面之人
                孔蓋」等模糊敷語而已，殊不知永平街路面上的「鐵蓋」（包括手
                孔蓋及人孔蓋）是太多太多了，設置「鐵蓋」之機關單位也太多太
                多了。
              原告「開始」時係自陳：「閃避道路不平之鐵蓋而滑倒」云云，並
                未敘明該「鐵蓋」究係「長方型的手孔蓋」或係「圓型的人孔蓋」
                ，殊不知永平街路面上各機關單位安置的「鐵蓋」（包括手孔蓋及
                人孔蓋）是太多太多了（詳見後敘），原告又怎能於過了兩年多之
                後，於請求國家賠償之時，「確定」就是「圓型的人孔蓋」無訛了
                呢？
              各機關單位的「鐵蓋」，大多於鐵蓋上會印烙有「所有」或「設置
                」之機關單位名稱，如「中華電信」、「自來水公司」、「台南縣
                政府或永康市○○○○○道人孔蓋）」、「台電」等是（詳見後敘
                ），原告茍真於九十年一月「被蓋絆倒」，按諸吾人經驗法則，當
                時原告（或其家人）必會查看一下，且是「一看便知」，是「那個
                」機關單位的鐵蓋「害他絆倒」，曷可能是要到「越逾兩年十個月
                」後，要書寫九十二年十一月提出之「追加起訴狀」之時，才說「
                原告赫然發現是被告台電公司的人孔蓋害他絆倒」，被告此「事後
                之說」，顯然不符事理法則。
              各機關單位所置之鐵蓋，於安置路面妥竣（竣工）且交予道路管理
                機關（即路權單位）管理時，原則上鐵蓋所處的「狀態」，應該是
                與「路面平齊」才是。茍安置鐵蓋之後，發生鐵蓋與路面不平齊（
                如因修路、埋管線等施工情事所致），也理應由該道路管理機關（
                即路權單位）自行彌平該高低差距才是。像被告台電公司「對此」
                之規定，即甚嚴格。因為全國類此之「鐵蓋」甚多（數百萬計），
                和路邊的電桿一樣，除台電自己之施工或易動外，必須經由道路管
                理機關或挖掘道路之單位，通知被告台電公司，並提出書面申請（
                填具「修挖道路（移蓋或移桿）申請書之類），然後設計、繳費、
                施工。完工後，尚需經由道路管理機關「複檢」之後，才由路權單
                位照狀接管。循此，原告於事故發生後兩個月，即九十年三月自陳
                之「閃避道路不平之鐵蓋」，被告台電公司認為該「鐵蓋」並非被
                告台電公司所設置之鐵蓋！因為「事故發生時間之前」，被告台電
                公司並未曾在該永平街路面施工，也未曾接到任何「道路管理機關
                或修挖道路單位」之通知！再以台電公司一般安置人孔蓋之「施工
                品質」而言，也不應該會有「與道路不平齊之鐵蓋」發生才是。
              因本件「最原始」之事故資料，僅是原告（或其家人）「自說自敘
                」且「無任何旁證」之「九十年三月二十日交通事故證明書」，綜
                前所敘，原告「係閃避道路不平之鐵蓋而滑倒受傷」之說，實令人
                懷疑原告真的是「被不平鐵蓋絆倒」的嗎（如路面上有砂石，機車
                輾過因而摔倒，亦屬常有之事！）？原告真的是因「閃避」與道路
                不平之鐵蓋才滑倒的嗎（如要閃避其他人車、要閃避路面異物、要
                閃避路面砂石等，均有可能會因「閃避」而使機車重心不穩，致生
                滑倒）？原告是否「自己機車過速或超速行駛」之「主因」，才會
                導致閃避不及而摔傷的呢（茍機車速度慢或速度正常，通常是「容
                易閃避」或可即「利車停駛」，並不會因閃避而摔傷，且依據物理
                分析：「速度愈快、閃避愈不易、受傷會愈嚴重」，原告之摔傷，
                是否「與有過失」，或係「完全是自己過失所致」）？原告當時騎
                機車是否有「戴安全帽」，是否有「正確使用安全帽」（蓋原告倘
                「有戴安全帽」或原告「有正確使用安全帽（如扣上安全帶子）」
                ，按諸常理，應當不會「頭部受傷『如此嚴重』」，反應是「手腳
                部或身軀部受傷」才是，是否自己「與有過失」或係「完全是自己
                過失所致」）？原告真的是閃避「圓型的人孔蓋」且是「被告台電
                公司之人孔蓋」才摔傷的嗎（查人孔蓋無無鍊，如何會使機車卡
                到？苟人孔蓋真要讓機車卡到，則該人孔蓋必然是高於地面甚多、
                差距過大，才會卡到，被告實在無法相信，有高度差距如此之大且
                會讓機車卡到之人孔蓋，會出現在正常的路面上）？原告又稱：「
                道路中有一高於地面之人孔蓋，惟周圍未設置警告標誌」云云，惟
                依通常情形，「周圍未設置警告標誌」，即表示當時人孔蓋及附近
                路面並無人在施工或管蓋易動或路面有異常現象，既無「路面異常
                」，人車行走路面上，當然要自負「注意安全」之責，換言之，原
                告對於「正常路面有不安全之情形」且「致渠受到傷損」兩節，應
                負舉證責任，不能「空口說白話」或「自說自陳」
          ２、被告公司之「人孔蓋」，是被告公司事業所使用之財產，性質上屬於
              私法人組織之公司所有，並非屬「公有或國有之公用財產」。且退萬
              步言，此等財產縱因設置或管理有欠缺致發生損害事件時，雖其公共
              設施，惟非屬公有，故無國家賠償之適用（見附呈「附件一」，被告
              公司業務公報內載之資證函文）。既然被告台電公司無國家賠償法之
              適用，被告台電公司當更無與原告列之為依據國家賠償法索賠對象的
              「台南縣永康市公所」有同負「共同侵權」、「連帶給付賠償」責任
              之可言！苟原告猶認「被告台電公司依其他法律須負賠償責任」者，
              原告也應另狀另訴、另依他法並另行舉證，向被告台電公司索賠，應
              非逕將台電公司同列與國家賠償法索賠對象而請求「連帶」賠償！且
              「國家賠償」，是因「公有公共設施」之設置或管理有欠致所致之人
              民受損時的賠償（國家賠償法第三條第一項規定參照），而台電公司
              之人孔蓋並非屬公有財產已有如前，則被告台電公司又如何能「同
              時」與有「公有財產」之被告台南縣永康市公所因「公有公共設施之
              設置或管理」而「共同」對原告「侵權」乎！原告追加之訴之不合法
              理，由此顯見！按二人以上為訴訟標的之權利義務，本於同一之事實
              上及法律上之原因者，得為共同訴訟人，一同起訴或一同被訴，民事
              訴訟法第五十三條第二款著有明。以原告「追加起訴狀」是另行主張
              之「對被告台電公司的法律關係」（非「國家賠償法」）而言，顯無
              「同一法律上之原因」存在，詎原告猶逕將兩個被告「一同被訴」（
              追加在一起），此似亦未合上開法律之規定。
          ３、「可能」事故發生之「永平街路面上」，有「中華電信公司」之人孔
              蓋，有中華電信公司之手孔蓋，有台南縣政府、永康市公所所有之下
              水道入孔蓋，有「台電公司的人孔蓋」，也有自來水公司之鐵蓋，再
              依據原告指稱台南縣永康市○○街發生事故地示意圖之記載，各機關
              單位之手孔蓋（長方型）以及人孔蓋（圓型）等「鐵蓋」設置之距離
              甚近，且92年１０月６日鈞院開庭時，被告台南縣永康市公所之訴訟代
              理人亦陳稱：「所謂閃避道路不平之鐵蓋，究竟實際狀況如何並不清
              楚。永平街上的人孔蓋有很多，絕大部分是中華電信或電力公司所設
              置」等語，是由上述相片資證等顯見究竟是前述之那個機關單位的「
              鐵蓋」，係屬原告（或家人）於90年３月日自陳「道路交通事故」
              時所稱之「與道路不平之鐵蓋」？實令人無法確知，就此，原告當應
              負起舉證之責。
          ４、原告迄今也無法舉證「被告台電公司之人孔蓋高於地面」！查原告「
              追加起訴狀」所拍附之照片，顯示「被告台電公司之人蓋是與路面相
              當齊平，在設置上台電公司是毫無缺失的」，則在此種「無證無據」
              之情形下，原告竟一再變更「狀況」（由「鐵蓋」而「人孔蓋」，由
              「閃避」而「卡到」），且未經查證即逕為追加、指責台電公司就是
              「民法第一九一條、一八五條之侵權行為人」！循此，被告台電公司
              實萬難接受。
          ５、依據「市區道路條例」與「台灣省市區道路理條例規則」之規定，設
              置人孔蓋，應先向路權單位提挖掘道路申請，核准後繳費，施工，施
              工完成後，送路權單位複驗，經複驗後，即交由路權單位依現狀接收
              管理。本件原告於「最後」提出之追加起訴狀所指之「似乎」發生事
              故的人孔蓋，被告台電公司早於民國八十八年間即已設置。從設置迄
              今，被告台電公司始終未曾接獲該管路權單位或警察單位通知被告台
              電公司有「設置欠缺」或「設置待改善」之情事。故原告主張被告台
              電公司之人孔蓋設置有高於路面（地面）或管理上有欠缺等情事，實
              無憑無據，也不足採信！且苟真是「路面稍陷、孔蓋稍高」之異常情
              形出現，依前所被，也是屬於路權單位所應負責之情事，而非屬設蓋
              之單位或即屬被告台電公司負責！蓋因台電公司安置該人孔蓋時，必
              須與路面齊平，路權單位複驗後才會接管。嗣有異常，該「第一線」
              的路權管理單位自當負起「自行弭平路面」之責（苟真「確定」無法
              自行處理，依相關規定，該路權管理單位也須以書面通知原置蓋單位
              ，如台電公司，會同處理）。
          ６、依據民法第一九七條之規定：「因侵權行為所生損害賠償請求權，自
              請求權人知有損害及賠償義務人時起，二年間不行使而消滅，自有侵
              權行為時起，逾十年者亦同」。查本件依原告所稱，係於「90年１月
              １０日」就發生事故，而台電之人孔鐵蓋，全部均印鉻有「台電」兩字
              及電力標緻，也幾乎人人均知有「台電公司」，又「90年３月」自陳
              之交通事故也說是「閃避鐵蓋」，則原告或其家人按諸常理，也應會
              去查看該鐵蓋究係何人或何單位所置才是，由此觀之，顯然原告（請
              求權人）「知有損害及賠償義務人」，已逾兩年不行使請求權（此
              種延宕，也造成法院查證及被告答辯之困難，「罹於時效」之法理，
              亦在於斯！）而使該請求權歸於消滅！
    三、證據：提出「台南縣永康市○○街」發生事故地示意圖一份、現場相片七張
        等為證。
    理      由
一、本件原告起訴時，雖僅列被告台南縣永康市公所（以下簡稱永康市公所）為被告
    而訴請國家賠償，惟嗣於訴訟程序進行中，主張被告台灣電力股份有限公司（以
    下簡稱台電公司）亦應與被告永康市公所共負共同侵權行為連帶賠償之責，因而
    追加有合一確定必要之被告台電公司成為共同被告，經核其追加與民事訴訟法第
    二百五十五條第一項第五款之規定相符，自應准許，蓋其追加有合一確定必要之
    台電公司成為共同被告是否合法，應僅就原告之訴訟上主張予以形式上觀察，與
    該訴訟上主張於實體上是否有理由無涉，被告抗辯本件追加並不合法云云，尚非
    可採，合先敘明。
二、本件原告起訴主張：原告於九十年一月十日早上七時五十分許，騎乘車牌號碼Ｖ
    ＫＥ─四四九號輕型機車行經台南縣永康市○○街時，因道路中有一個被告台電
    公司所設置高於地面之人孔蓋，惟周圍未設置警告標誌，人車無法察覺，致使原
    告卡到該人孔蓋因而滑倒受傷，造成頭部外傷、腦內出血等傷害，經送醫急救，
    雖倖免於死，但至今仍言語不清、右側肢體無力，無法從事任何工作、日常生活
    需人照顧，嗣經原告依國家賠償法之規定，以書面檢具證明文件向被告永康市公
    所提出損害賠償之請求，詎被告永康市公所竟拒絕對原告做任何賠償，惟本件事
    故發生原因係在於該事故發生路段之道路中之人孔蓋高於地面，而週圍未設置警
    告標誌，人車無法察覺所致，被告永康市公所身為該事故發生路段之管理機關，
    則其對於本件事故發生路段之管理顯有欠缺，其自應負損害賠償責任；又台電公
    司身為該人孔蓋之所有人，就該土地上工作物（即系爭人孔蓋）所致原告權利之
    損害，亦應負損害賠償責任；從而，被告二人自應就原告所受損害負連帶賠償之
    責，爰訴請被告等連帶賠償醫療費用三萬五千八百八十九元、喪失勞動能力損失
    二百九十六萬一千四百五十九元、雇用看護費用損失四百零四萬三千八百七十五
    元、精神慰藉金一百萬元，以上合計八百零四萬一千二百二十三元，茲原告先請
    求其中之五百萬元，其餘部分暫予保留請求權，爰訴請被告如數連帶賠償，並加
    給自起訴狀繕本送達翌日起至清償日止，按週年利率百分之五計算之法定遲延利
    息，原告並願供擔保請准宣告假執行等語。
三、被告則以：否認被告就本件事故發生路段之管理有何欠缺，否認被告有何侵權行
    為，且原告本件之請求業已罹於時效而消滅等語，資為抗辯，並聲明求為判決：
    原告之訴及假執行之聲請均駁回，若受不利判決並願供擔保請准宣告免為假執行
    等語。
四、查原告起訴所主張之右揭事實，固據原告提出永康分局道路交通事故證明書一份
    、奇美醫學中心診斷證明書一份、拒絕賠償理由書一份、高新醫院醫療費用收據
    三份、奇美醫院醫療費用收據十份暨繳費通知單一份、戶籍謄本一份、霍夫曼計
    算表一份、台灣地區簡易生命表一份、身心障礙手冊一份、現場相片十四張等為
    證，惟被告既以前揭情詞置辯，則本件自當先予審究本件原告之請求，是否業已
    罹於時效而消滅？經查：
    （一）按賠償請求權，自請求權人知有損害時起，因二年間不行使而消滅，自損
          害發生時起，逾五年者亦同，國家賠償法第八條第一項定有明文。又因侵
          權行為所生之損害賠償請求權，自請求權人知有損害及賠償義務人時起，
          二年間不行使而消滅，自有侵權行為時起，逾十年者亦同，亦為民法第一
          百九十七條第一項所明定。
    （二）本件依據原告所主張之事實，原告既係於九十年一月十日騎車行經台南縣
          永康市○○街時發生本件事故，且依原告所提奇美醫院診斷證明書之記載
          ，原告係於九十年二月八日即已出院，堪認原告至遲於九十年二月八日，
          應即已知有損害之發生。再觀諸原告所提道路交通事故證明書之記載，原
          告之家屬楊能通係於九十年三月二十日，即已向台南縣警察局永康分局請
          領得道路交通事故證明書（內載原告係因閃避道路不平之鐵蓋而滑倒受傷
          ，送至奇美醫院治療，經路人指證並無其他當事者等語），堪認本件被告
          縱使確有原告所指「道路管理有欠缺」、「鐵蓋設置不當」等情事，原告
          至遲於九十年三月二十日，亦應已知悉賠償義務人，否則，原告何來請領
          道路交通事故證明書之舉？準此，本件原告既係於九十年三月二十日即已
          知悉受有損害及賠償義務人，乃竟迄至九十二年六月十三日始向被告永康
          市公所提出國家賠償之請求，迄至九十二年八月二十六日始具狀向本院提
          起本件訴訟，迄至九十二年十一月三日言詞辯論時始表示追加台電公司為
          被告，此為兩造所不爭，顯已超過上述二年之時效期間無疑，被告等並已
          主張時效消滅之抗辯在卷，自應認原告本件之請求權確已罹於時效而消滅
          。
    （三）就此，原告雖又主張：本件交通事故雖發生於九十年一月十日，然原告係
          傷到腦部，意識受影響致語言不清，復經持續治療將近一年，意識才漸恢
          復，況關於醫藥費之支出、因喪減勞動力所生將來可能取得收入之喪失、
          將來看護費用之支出、甚至原告因本事故造成中度殘廢而將永久活在該事
          故所造成之陰影當中所生精神上之痛苦等等損害，係事故發生以後（非當
          場）將來陸續所發生，故充其量僅能認為於原告九十二年六月十三日向被
          告永康市公所請求前，上開損害發生已滿二年者，始因時效消滅，至於發
          生未滿二年之損害，應認原告仍得請求，並未罹於時效云云。惟查：
          如前所述，依據原告所提奇美醫院診斷證明書之記載，原告係於九十年
            二月八日即已出院，應足認原告至遲於九十年二月八日，即已知有損害
            之發生，況原告縱有言語不清之症狀，其亦得委任代理人而為請求，是
            原告主張上開請求權時效應予延後一年起算云云，自無足採。
          次按「民法第一百九十七條所謂知有損害，即知悉受有何項損害而言，
            至對於損害額則無認識之必要，故以後損害額變更而於請求權消滅時效
            之進行並無影響」、「關於侵權行為損害賠償請求權之消滅時效，應以
            請求權人實際知悉損害及賠償義務人時起算，非以知悉賠償義務人因侵
            權行為所構成之犯罪行為經檢察官起訴，或法院判決有罪為準（本院七
            十二年台上字第七三八號判例），是請求權人若實際知悉損害及賠償義
            務人時，即起算時效，並不以賠償義務人坦承該侵權行為之事實為必要
            ，至該賠償義務人於刑事訴訟中所為之否認或抗辯，或法院依職權所調
            查之證據，亦僅供法院為判刑論罪之參酌資料而已，不影響請求權人原
            已知悉之事實」，最高法院分別著有四十九年台上字第二六五二號判例
            要旨、八十五年度台上字第二一一三號裁判要旨闡釋甚詳。查原告既於
            九十年二月八日即已出院，堪認原告至遲於九十年二月八日應已知有損
            害之發生，且由原告之家屬請領道路交通事故證明書之日期係九十年三
            月二十日，堪認原告至遲於九十年三月二十日應已知悉賠償義務人，已
            詳如前述，則依上說明，本件原告之國家賠償與侵權行為損害賠償請求
            權，至遲於九十年三月二十日即應起算其消滅時效之進行。至於原告所
            受損害額，是否會因日後時間的累積而遞增，依上說明，於原告本件請
            求權消滅時效之進行皆無影響。事實上，國家賠償或侵權行為損害賠償
            請求權人於知有損害及賠償義務人後，竟逾兩年而不行使請求權，此種
            延宕勢必將造成法院查證及被告答辯之困難，而「罹於時效」之法理，
            亦在於斯！故原告此部份之主張，亦非可採。
五、綜上所述，本件原告之國家賠償請求與侵權行為損害賠償請求皆已罹於時效，被
    告等並均已主張時效消滅之抗辯，從而，本件原告依據國家賠償與侵權行為損害
    賠償之法律關係，訴請被告等連帶賠償損害云云，自屬無據，其訴應予駁回。又
    原告本案之請求既經駁回，則其假執行之聲請亦失所附麗，爰併予駁回。
六、本件事證已臻明確，原告聲請本院傳訊證人黃世昌警員，欲證明原告於右揭時地
    確係因騎機車卡到系爭人孔蓋因而滑倒受傷，造成頭部外傷、腦內出血等傷害云
    云，經核已無傳訊調查之必要，爰不予傳訊調查。又兩造其餘主張及所提證據，
    與本院上開論斷無涉或無違，爰不予一一贅述，附此敘明。
七、據上論結，本件原告之訴為無理由，依民事訴訟法第七十八條，判決如主文。
中      華      民      國    九十二    年     十二     月     二十二   日
                                臺灣臺南地方法院民事第一庭
~B法      官  王金龍
右為正本係照原本作成。
如對本判決上訴，須於判決送達後廿日內向本院提出上訴狀。
中      華      民      國    九十二    年     十二     月     二十九   日
~B法院書記官  黃富煜


司法院資訊處製作；財團法人民間司法改革基金會備份。
